ACORDAO-COMPLETO-2528976

ACÓRDÃO 1635/2022 ATA 10/2022 - SEGUNDA CÂMARA

VISTOS, relatados e discutidos estes autos que tratam de Pedido de Reexame interposto por Margareth Prezotto Iankowski, por meio do qual se insurge contra o Acórdão 10920/2021-TCU-Segunda Câmara, o qual, entre outras medidas, considerou o seu ato de aposentadoria ilegal e negou-lhe registro;
ACORDAM os Ministros do Tribunal de Contas da União, reunidos em Sessão da 2ª Câmara, ante as razões expostas pelo Relator, e com fundamento nos arts. 32, parágrafo único, 33 e 48, da Lei 8.443/1992, em:
9.1. conhecer do Pedido de Reexame para, no mérito, negar-lhe provimento, sem embargo de dar ciência ao órgão de origem que, caso comprovado ser a recorrente beneficiária de decisão judicial transitada em julgado, que lhe assegure a incorporação de quintos no período entre 8/4/1998 e 4/9/2001, observe a modulação de efeitos fixada pelo Supremo Tribunal Federal no RE 638.115, de modo a manter a incorporação imune à absorção por reajustes futuros; e
9.2. dar ciência desta decisão à recorrente e aos demais interessados.

Pedido de reexame interposto por Margareth Prezotto Iankowski, ex-servidora do Tribunal Regional Eleitoral de Rondônia, por meio do qual se insurge contra o Acórdão 10.920/2021 - TCU - 2ª Câmara

Segunda Câmara

Tribunal Regional Eleitoral de Rondônia.

3. Interessados/Responsáveis:
3.1. Interessada: Margareth Prezotto Iankowski (CPF XXX.067.310-XX).

13.1. Ministros presentes: Bruno Dantas (Presidente), Augusto Nardes, Aroldo Cedraz (Relator) e Antonio Anastasia.

AROLDO CEDRAZ

Ministro Augusto Nardes.

Adoto como Relatório e transcrevo a seguir a instrução de peça 34, com a qual anuiu o corpo dirigente da Serur (peça 35) , bem como o Ministério Público junto ao Tribunal (peça 36) :
"INTRODUÇÃO
1.	Trata-se de pedido de reexame (peças 15-20) interposto por Margareth Prezotto Iankowski, ex-servidora do Tribunal Regional Eleitoral de Rondônia, por meio do qual se insurge contra o Acórdão 10920/2021-TCU-Segunda Câmara (peça 8) , que teve como relator o Excelentíssimo Senhor Ministro Augusto Nardes.
1.1	A deliberação recorrida apresenta o seguinte teor:
ACORDAM os Ministros do Tribunal de Contas da União, reunidos em sessão da Segunda Câmara, diante das razões expostas pelo Relator, com fundamento no art. 71, inciso III, da Constituição Federal e nos arts. 1º, inciso V, 39, inciso II, e 45 da Lei 8.443/1992, em: 
9.1. considerar ilegal e negar o registro ao ato de concessão de aposentadoria de Margareth Prezotto Iankowski; 
9.2. dispensar o ressarcimento das quantias indevidamente recebidas de boa-fé, nos termos da Súmula TCU n. 106; 
9.3. determinar ao Tribunal Regional Eleitoral de Rondônia que adote as seguintes providências, sob pena de responsabilidade solidária da autoridade administrativa omissa; 
9.3.1. reavalie e altere, se for o caso, a parcela de quintos inicialmente concedida, à luz da deliberação do Supremo Tribunal Federal, nos autos do RE 638.115, na Sessão Ordinária de 18/12/2019; 
9.3.2. dê ciência, no prazo de 15 (quinze) dias, do inteiro teor desta deliberação à interessada, alertando-a de que o efeito suspensivo proveniente da interposição de eventuais recursos junto ao TCU não a exime da devolução dos valores percebidos indevidamente após a respectiva notificação, caso esses não sejam providos; 
9.4. dar ciência desta deliberação ao Tribunal Regional Eleitoral de Rondônia e à interessada
 (grifos acrescidos) 
HISTÓRICO
2.	Conforme, excerto do voto da decisão recorrida, o ato de aposentadoria de Margareth Prezotto Iankowski foi julgado ilegal, em virtude de constar a incorporação da parcela quintos (peça 9) :
4. O tema encontra-se pacificado no Tribunal, consoante decidido pelo Supremo Tribunal Federal (STF) , no RE 638.115/CE, tais parcelas pagas com amparo em funções comissionadas exercidas nesse período devem ser ajustadas a uma das três opções elencadas: 
a) reconhecer indevida a cessação imediata de pagamento dos quintos quando em decisão judicial transitada em julgado; 
b) quanto às verbas recebidas em virtude de decisões administrativas, apesar de reconhecer-se sua inconstitucionalidade, (...) , determinando que o pagamento da parcela seja mantido até sua absorção integral por quaisquer reajustes futuros concedidos aos servidores; 
c) quanto às parcelas que continuam sendo pagas em virtude de decisões judiciais sem trânsito em julgado, (...) , determinando que o pagamento da parcela seja mantido até sua absorção integral por quaisquer reajustes futuros concedidos aos servidores. 
5. No caso em exame, o gestor deve destacar as parcelas recebidas entre 8/4/1998 e 4/9/2001, transformando-as em "Parcela Compensatória" a ser absorvida por quaisquer reajustes futuros. 
6. Sendo assim, em que pese a manutenção do pagamento da referida vantagem, o ato em exame deverá ser apreciado e considerado ilegal, ante o entendimento por esta Corte de Contas e pelo Supremo Tribunal Federal da ilegalidade do pagamento da vantagem de quintos/décimos.
[destaques acrescidos] 
2.1	Destarte, a presente concessão é ilegal porque o ato de aposentadoria incorporou quintos entre 8/4/1998 a 4/9/2001, contrariando entendimento do STF no julgamento do RE 638.115/CE.
ADMISSIBILIDADE
3.	Reitera-se os exames de admissibilidade efetuado por esta unidade instrutora (peça 25) , ratificado pelo Ministro-Relator Aroldo Cedraz (peça 29) , que concluiu pelo conhecimento do pedido de reexame acostado às peças 15 a 20 12, com fundamento no artigo 48 da Lei 8.443/1992, c/c os artigos 285 e 286, parágrafo único, do RI/TCU, suspendendo-se os efeitos dos itens 9.1, 9.3 e 9.3.1 do Acórdão 10920/2021-TCU-Segunda Câmara.
EXAME DE MÉRITO
Delimitação
4.1	Constitui objeto do presente recurso analisar se o ato de concessão de aposentadoria da recorrente pode ser considerado legal e registrado mesmo nas situações em que a incorporação de parcelas de quintos entre 8/4/1998 e 4/9/2001 esteja assegurada por decisão judicial.
5. 	Da incorporação de parcelas de quintos entre 8/4/1998 e 4/9/2001
5.1	A recorrente defende a regularidade na incorporação das parcelas de quintos entre 8/4/1998 e 4/9/2001 com base nas seguintes alegações: 
	a) é fato incontroverso que cabe a incorporação das parcelas de quintos/décimos relativas a funções exercidas entre 1998 e 2001 por força de decisão judicial transitada em julgado (peça 15, p. 8) ;
	b) se beneficia de duas decisões judiciais transitadas em julgado, o MS 66/2005, cujo trânsito se deu em 18/11/2005 e o processo 0004164- 6719974014100, que transitou em julgado em 04/10/2017 (peça 15 p. 13) ;
	c) não é devida a absorção das parcelas de quintos/décimos, visto que viola o direito decorrente da organização dos servidores públicos em carreira, bem como o direito dos servidores públicos de reajuste da remuneração/proventos, direitos garantidos pelo legislador e pelo constituinte (peça 15, p. 15) 
5.2. 	Pede, por fim, que o ato de aposentadoria seja considerado legal e registrado. 
Análise
5.3. 	Nota-se que nas razões que levaram a prolação da deliberação recorrida foi considerado o que deliberou o STF no RE 638.115 durante a Sessão de 18/12/2019, de modo que o Tribunal não determinou a suspensão dos pagamentos das parcelas de quintos incorporadas entre 8/4/1998 e 4/9/2001, conforme excerto do voto condutor do acórdão combatido, transcrito acima no item 2.
5.4. 	A deliberação recorrida estabeleceu no seu subitem 9.3.1 justamente isso, sendo que cabe ao órgão de origem avaliar a situação do recorrente, aplicando o que foi decidido no RE 638.115.
5.5. 	Convém mencionar que o Tribunal tem posicionamento do Plenário similar ao que foi decidido nos presentes autos, estabelecendo como os órgãos jurisdicionados devem proceder em relação às parcelas de quintos/décimos de funções comissionadas exercidas entre 8/4/1998 a 4/9/2001, conforme Acórdão 1255/2020-TCU-Plenário, de Relatoria do Ministro Marcos Bemquerer, a seguir transcrito no que é pertinente:
9.2. com a finalidade de orientar o tratamento do tema relacionado ao pagamento da rubrica de "opção" do art. 2º da Lei 8.911/1994 e à incorporação de "quintos", dar ciência ao Senado Federal de que: 
9.2.1. é vedado o pagamento das vantagens decorrentes do art. 193 da Lei 8.112/1990, inclusive o pagamento parcial da remuneração do cargo em comissão ("opção") , aos servidores que implementaram os requisitos de aposentadoria após 16/12/1998, data de publicação da Emenda Constitucional 20, que limitou o valor dos proventos à remuneração do cargo efetivo no qual se deu a aposentadoria, conforme o Acórdão 1599/2019-TCU-Plenário (rel. min. Benjamin Zymler) ; 
9.2.2. deve-se verificar a origem do pagamento de "quintos", se advindos de decisão judicial transitada em julgado ou não ou ainda de decisão administrativa e, na hipótese em que não houver decisão judicial passada em julgado ou quando se tratar de decisão administrativa, a vantagem de "quintos" incorporada com fulcro em funções comissionadas exercidas entre 8/4/1998 a 4/9/2001 deve ser destacada e transformada em "parcela compensatória" a ser absorvida por reajustes futuros concedidos nos proventos, na linha da solução definitiva da controvérsia conferida à matéria pela Suprema Corte, por meio do RE 638.115/CE, e consoante o Acórdão 442/2020-TCU-Segunda Câmara (rel. min. subst. Marcos Bemquerer Costa) ; 
 (destacamos) 
5.6. 	Ademais, mesmo nas situações em que as parcelas de quintos/décimos foram incorporadas após 8/4/1998 com base em decisão judicial transitada em julgado o ato concessório de aposentadoria é ilegal e não é registrado pelo Tribunal. O provimento judicial somente impede a suspensão dos pagamentos das parcelas indevidas. Acerca da questão, cabe trazer à baila excerto do voto condutor do Acórdão 3842/2020-TCU-Primeira Câmara (Relator Ministro Walton Alencar Rodrigues) :
A esta altura, todavia, nova decisão do STF, proferida em embargos de declaração com efeitos infringentes, opostos no âmbito do mesmo RE 638.115, alterou o entendimento até então tranquilamente adotado. Em 18/12/2019, o Plenário do STF modulou os efeitos da decisão para, no que interessa a estes autos, acolher parcialmente os embargos de declaração, com efeitos infringentes, e "reconhecer indevida a cessação imediata do pagamento dos quintos quando fundado em decisão judicial transitada em julgado". 
A decisão divulgada no sítio eletrônico do STF não afasta a ilegitimidade do pagamento dos quintos nas condições anteriormente descritas, mas modula efeitos para os que os recebem por força de decisão judicial, transitada ou não em julgado, e de decisão administrativa. 
Feita tal distinção e devidamente caracterizada inadequação do benefício aos dispositivos legais aplicáveis à matéria, é certo que o recente julgado do STF não pode compelir esta Casa, cuja competência de apreciar a legalidade de atos de pessoal foi atribuída pela própria Constituição Federal (art. 71, inciso III) , a contrariar suas convicções, a jurisprudência consolidada dos tribunais superiores e os fatos consignados nos autos, para registrar ato de pessoal manifestamente irregular, salvo na esporádica hipótese de trânsito em julgado de processo em que o TCU foi parte e que teve por finalidade específica o respectivo registro (vide MS 23.665/DF e MS 22.009/MG) , que não é o caso destes autos. 
Todavia, sem transgredir frontalmente o provimento jurisdicional, não há como a Universidade Federal de Santa Maria promover a cessação dos pagamentos, apesar do desequilíbrio que causam ao sistema previdenciário. 
Em circunstâncias análogas, este Tribunal tem considerado ilegais e negado registro aos atos de aposentadoria que contêm parcelas conferidas pelo Judiciário em contrariedade com o entendimento do TCU, sem, contudo, determinar a suspensão do pagamento nem informar sobre a possibilidade de edição de novo ato eivado das irregularidades. Nesse sentido, cito, entre outros, os Acórdãos 1.910/2004 e 11.079/2019, da 1ª Câmara, 5.797/2014, da 2ª Câmara, e 1.857/2003, do Plenário. 
O julgamento pela ilegalidade sem suspensão do pagamento consolidou-se no TCU na esteira de um sem número de decisões do STF, entre as quais as proferidas no âmbito dos Mandados de Segurança 23.758, 24.529, 24.569, 24.939, 25.460, 26.086, 26.088, 26.132, 26.156, 26.186, 26.228, 26.271, 26.387, 26.408, 26.443, 27.374, 27.551, 27.575, 27.649, 27.732, 23.665 e 33528. Do último, transcrevo o trecho a seguir: 
"E que o fundamento em que se apoia a pretensão mandamental ora em exame tem o beneplácito da jurisprudência do Supremo Tribunal Federal, que, em sucessivos precedentes, tem reconhecido, quer em decisões monocráticas, quer em julgamentos colegiados, ser integralmente oponível ao E. Tribunal de Contas da União a autoridade da coisa julgada, cuja eficácia subordinante, desse modo, não poderá ser transgredida por qualquer órgão estatal, inclusive pela própria Corte de Contas. 
 (...) 
Vê-se, pois, que o E. Tribunal de Contas da União não dispõe, constitucionalmente, de poder para rever decisão judicial transitada em julgado (RTJ 193/556-557, Rel. Min. CARLOS VELLOSO) nem para determinar a suspensão de benefícios garantidos por sentença impregnada da autoridade da coisa julgada (AI 471.430-AgR/DF, Rel. Min. EROS GRAU) , ainda que o direito reconhecido pelo Poder Judiciário não tenha o beneplácito da jurisprudência prevalecente no âmbito do Supremo Tribunal Federal, pois a 'res judicata', em matéria civil, só pode ser legitimamente desconstituída mediante ação rescisória:" 
Ao deixar de determinar a suspensão do pagamento, o TCU evita que o jurisdicionado seja forçado a escolher entre obedecer à sua ordem, sujeitando-se a detenção, multa e prisão em flagrante por descumprimento de decisão judicial, e ignorá-la, sujeitando-se à multa do art. 58 da Lei 8.443/1992. 
Ante o exposto, julgo ilegais os atos de concessão inicial e de alteração de aposentadoria de Nelcindo Nascimento Terra, nego-lhes registro e VOTO no sentido de que o Tribunal adote a deliberação que ora submeto à apreciação deste Colegiado. (destacamos e sublinhamos) 
5.7. 	Assim, o ato concessório de aposentadoria continua ilegal, mas é possível a manutenção do pagamento de quintos/décimos nos proventos, cabendo ao órgão de origem averiguar qual situação da recorrente e caso o pagamento das parcelas de quintos esteja assegurado por decisão judicial transitada em julgada não há que se falar em absorção da parcela, conforme orientação contida no subitem 9.3.1. do Acórdão 1255/2020-TCU-Plenário, transcrito acima. 
5.8. 	Portanto, a documentação apresentada pela recorrente, dando conta de que foi beneficiada por decisão judicial (peças 16-20) , deverá ser examinada pelo órgão de origem em cumprimento a deliberação recorrida. 
5.9. 	Conforme já consignado neste exame, o fato de existir decisão judicial com trânsito em julgado, assegurando o pagamento de parcelas de quintos incorporadas com base na MP 2225-45 não torna o ato concessório legal. A ilegalidade e negativa de registro permanecem, embora nessa situação o pagamento das parcelas continua sem qualquer absorção, devendo, dessa forma, ser rejeitadas as alegações da recorrente.
CONCLUSÃO
6. 	Da análise de mérito, conclui-se que o ato de concessão de aposentadoria de Margareth Prezotto Iankowski não pode ser considerado legal e registrado pelo Tribunal, pois contém parcelas de quintos incorporadas de exercício referente ao período de 8/4/1998 a 4/9/2001, sendo que quando é comprovado que há decisão judicial transitada em julgado tal fato somente impede a absorção pelos aumentos futuros. 
6.1. 	Por conseguinte, deve-se negar provimento ao presente recurso.
PROPOSTA DE ENCAMINHAMENTO
7.	Ante o exposto, submetem-se os autos à consideração superior, propondo-se, com fundamento no art. 48 da Lei 8.443/1992:
a) conhecer do recurso e, no mérito, negar-lhe provimento; e
b) informar ao recorrente e demais interessados do acórdão a ser proferido, destacando que o relatório e o voto que o fundamentam podem ser acessados por meio do endereço eletrônico www.tcu.gov.br/acordaos."
	É o Relatório.

Grace Andréia Esteves Bortoluzzi (55215/OAB-RS), representando Margareth Prezotto Iankowski.

Procuradora-Geral Cristina Machado da Costa e Silva.

APOSENTADORIA. INCORPORAÇÃO DE QUINTOS ORIUNDOS DE EXERCÍCIOS DE FUNÇÕES POSTERIORES A 8/4/1998, CONSIDERADO ILEGAL POR AFRONTAR O RE 638.115/CE. PEDIDO DE REEXAME. ARGUMENTOS INSUFICIENTES PARA MODIFICAR O ACÓRDÃO RECORRIDO. NEGATIVA DE PROVIMENTO.

APOSENTADORIA (APOS)

Secretaria de Recursos (Serur); Secretaria de Fiscalização de Integridade de Atos e Pagamentos de Pessoal e de Benefícios Sociais (Sefip).

Cuidam os autos de Pedido de Reexame interposto por Margareth Prezotto Iankowski (CPF 415.067.310-15) , por meio do qual se insurge contra o Acórdão 10920/2021-TCU-Segunda Câmara, rel. Ministro Augusto Nardes, o qual, entre outras medidas, considerou o seu ato de aposentadoria ilegal e negou-lhe registro.
A presente concessão de aposentadoria foi considerada ilegal porque incorporou quintos decorrentes da ocupação de funções comissionadas posteriores a 8/4/1998, por força de decisão administrativa, razão por que foi determinado ao órgão de origem que procedesse à adequação da aludida parcela à modulação determinada pelo Supremo Tribunal Federal, no âmbito do RE 638.115.
Preliminarmente, ratifico o exame de admissibilidade despachado por mim nestes autos, uma vez que o recurso apresentado atende aos requisitos pertinentes à espécie.
Em suma, a recorrente alega que os quintos recebidos seriam baseados em duas decisões judiciais transitadas em julgado, o MS 66/2005, cujo trânsito se deu em 18/11/2005, e o processo 0004164- 6719974014100, que transitou em julgado em 4/10/2017 (peça 15 p. 13) , favoráveis à interessada.
A Secretaria de Recursos propõe não acolher o recurso, ao entender que não há ajuste a ser feito na decisão atacada. O Ministério Público junto ao TCU acompanha esse entendimento. 
Feito esse breve introito, anuo à proposta alvitrada pela unidade técnica, endossada pelo Parquet especializado, e adoto os fundamentos e argumentos reproduzidos no Relatório precedente como minhas próprias razões de decidir, sem prejuízo dos breves comentários a seguir.
De fato, a determinação contida no Acórdão 10920/2021-TCU-Segunda Câmara não carece de ajustes para abarcar os argumentos apresentados, como se pode conferir:
"9.3. determinar ao Tribunal Regional Eleitoral de Rondônia que adote as seguintes providências, sob pena de responsabilidade solidária da autoridade administrativa omissa; 
9.3.1. reavalie e altere, se for o caso, a parcela de quintos inicialmente concedida, à luz da deliberação do Supremo Tribunal Federal, nos autos do RE 638.115, na Sessão Ordinária de 18/12/2019;" (grifamos) 
Sendo assim, bem aponta a Secretaria de Recursos que, caso comprovado o trânsito em julgado, bem como ser a recorrente beneficiária da decisão, caberá ao órgão de origem observar a modulação de efeitos fixada pelo Supremo Tribunal Federal no RE 638.115, de modo a manter a parcela de quintos incorporados no referido período.
Cabe registrar que, ainda que comprovado o trânsito em julgado, não há que se falar em alteração do julgamento que consignou a ilegalidade do ato, visto que o STF deixou assente que a incorporação de quintos no período de 8/4/1998 até 4/9/2001 ofende o princípio da legalidade, nos termos da tese firmada em sede de repercussão geral, Tema 395.
	Ante o exposto, incorporo os pareceres da unidade técnica reproduzidos no Relatório precedente, endossados pelo Parquet, como razões de decidir, entendo que o Pedido de Reexame deve ser negado e VOTO para que o Tribunal adote a minuta de deliberação que submeto a este Colegiado
TCU, Sala das Sessões, em 12 de abril de 2022.
AROLDO CEDRAZ 
Relator